---
title: "Einheit 4"
subtitle: "Statistik I"
author: "Prof. Dr. Stephan Goerigk"
institute: "Charlotte Fresenius Universität"
date: "`r Sys.Date()`"
output:
  xaringan::moon_reader:
    css: [xaringan-themer.css, "hygge"]
    lib_dir: libs
    nature:
      slideNumberFormat: "%current%"
      highlightStyle: github
      highlightLines: true
      countIncrementalSlides: false
      ratio: '16:9'
    seal: false
---

```{r setup, include=FALSE}
options(htmltools.dir.version = FALSE)

htmltools::tagList(rmarkdown::html_dependency_jquery())

library(tidyverse)
library(kableExtra)
library(ggplot2)
library(plotly)
library(htmlwidgets)
library(MASS)
library(ggpubr)
library(xaringanthemer)
library(xaringanExtra)

style_duo_accent(
  primary_color = "#621C37",
  secondary_color = "#EE0071",
  background_image = "blank.png"
)

xaringanExtra::use_xaringan_extra(c("tile_view"))

use_scribble(
  pen_color = "#EE0071",
  pen_size = 4
)

knitr::opts_chunk$set(
  fig.retina = TRUE,
  warning = FALSE,
  message = FALSE
)
```

name: Title slide
class: middle, left
<br><br><br><br><br><br><br>
# Statistik I
***
### Einheit 4: Visualisierung
##### Sommersemester 2026 | Prof. Dr. Stephan Goerigk

---
class: top, left
### Visualisierung

#### Graphen

##### Wann nutzen wir Graphen?

<small>

***

**Univariat:**

* Verteilungen einer Variable visualisieren 

  * Histogramm (numerische Variable; zeigt Häufigkeiten)
  * Balkendiagramm (kategoriale Variable; zeigt Häufigkeiten)
  * Boxplot (zumindest ordinale Variable; zeigt Median und IQR)

***

**Multivariat:**

* Ausprägung einer Variable innerhalb Kategorien einer anderen Variable (Gruppenvergleich)

  * Balkendiagramm (Höhe des Balkens = stat. Kennwert einer Gruppe, z.B. Mittelwert)
  * Boxplot (zumindest ordinale Variable; zeigt Median und IQR einer Gruppe)

* Gemeinsames Variieren von 2 (kontinuierlichen) Variablen

  * Streudiagramm (Punkt = Messwertpaar 2er Variablen für 1 Person im Datensatz)

---
class: top, left
### Visualisierung

<small>

#### Graphen

##### Univariat (haben wir bereits gelernt)

<small>

.pull-left[
**Histogramm für numerische Variablen:**

```{r echo = F, out.width = "300px"}
set.seed(123)
N = 30
df = data.frame(ID = paste0(rep(1:1000)),
                IQ =  c(round(rnorm(1000, 100, 15)))
)
ggplot(data = df, aes(x = IQ)) +
  geom_bar(fill = "black", width = .5) +
  #scale_x_continuous(breaks = 0:10) +
  labs(y = "Häufigkeit (N)") +
  theme_classic() +
  theme(text = element_text(size = 25))
```
* **X-Achse:** Ausprägungen der Variablen
* **Y-Achse:** Absolute/relative Häufigkeiten dieser Ausprägungen
]

.pull-right[
**Balkendiagramm für kategoriale Variablen:**

```{r echo = F, out.width = "300px"}
set.seed(123)
N = 30
df = data.frame(ID = paste0(rep(1:N)),
                Diagnose = c(rep("Depression", 15), rep("Sucht", 9), rep("Psychose", 6))
)
ggplot(data = df, aes(x = Diagnose)) +
  geom_bar(fill = "black", width = .5) +
  #scale_x_continuous(breaks = 0:10) +
  labs(y = "Häufigkeit (N)") +
  theme_classic() +
  theme(text = element_text(size = 25))
```

* **X-Achse:** Ausprägungen der Variablen
* **Y-Achse:** Absolute/relative Häufigkeiten dieser Ausprägungen
]

---
class: top, left
### Visualisierung

#### Graphen

##### Univariat – Bestandteile

.pull-left[
<span style="color:black">**Bestandteile Histogramm:**</span>

<svg viewBox="0 0 420 290" xmlns="http://www.w3.org/2000/svg" style="width:100%" font-family="Arial, sans-serif" font-size="11">

  <!-- Y-Achse -->
  <line x1="65" y1="18" x2="65" y2="218" stroke="#333" stroke-width="1.5"/>
  <!-- X-Achse -->
  <line x1="65" y1="218" x2="370" y2="218" stroke="#333" stroke-width="1.5"/>

  <!-- Y-Ticks -->
  <line x1="59" y1="218" x2="65" y2="218" stroke="#555" stroke-width="1"/>
  <line x1="59" y1="168" x2="65" y2="168" stroke="#555" stroke-width="1"/>
  <line x1="59" y1="118" x2="65" y2="118" stroke="#555" stroke-width="1"/>
  <line x1="59" y1="68"  x2="65" y2="68"  stroke="#555" stroke-width="1"/>
  <text x="53" y="222" text-anchor="end" font-size="9" fill="#555">0</text>
  <text x="53" y="172" text-anchor="end" font-size="9" fill="#555">5</text>
  <text x="53" y="122" text-anchor="end" font-size="9" fill="#555">10</text>
  <text x="53" y="72"  text-anchor="end" font-size="9" fill="#555">15</text>

  <!-- Balken (aneinander liegend, je Breite 48) -->
  <rect x="65"  y="178" width="48" height="40"  fill="#f5e0e8" stroke="#621C37" stroke-width="1.8"/>
  <rect x="113" y="128" width="48" height="90"  fill="#f5e0e8" stroke="#621C37" stroke-width="1.8"/>
  <rect x="161" y="78"  width="48" height="140" fill="#f5e0e8" stroke="#621C37" stroke-width="1.8"/>
  <rect x="209" y="108" width="48" height="110" fill="#f5e0e8" stroke="#621C37" stroke-width="1.8"/>
  <rect x="257" y="153" width="48" height="65"  fill="#f5e0e8" stroke="#621C37" stroke-width="1.8"/>
  <rect x="305" y="188" width="48" height="30"  fill="#f5e0e8" stroke="#621C37" stroke-width="1.8"/>

  <!-- X-Beschriftung Klassen -->
  <text x="89"  y="232" text-anchor="middle" font-size="8.5" fill="#555">70</text>
  <text x="137" y="232" text-anchor="middle" font-size="8.5" fill="#555">85</text>
  <text x="185" y="232" text-anchor="middle" font-size="8.5" fill="#555">100</text>
  <text x="233" y="232" text-anchor="middle" font-size="8.5" fill="#555">115</text>
  <text x="281" y="232" text-anchor="middle" font-size="8.5" fill="#555">130</text>

  <!-- ── Label: Balken aneinander – oben Mitte ── -->
  <line x1="209" y1="105" x2="209" y2="38" stroke="#621C37" stroke-width="1" stroke-dasharray="3,3"/>
  <text x="260" y="24" text-anchor="middle" fill="#621C37" font-weight="bold" font-size="9.5">
    <tspan x="260" dy="0">Balken liegen aneinander</tspan>
    <tspan x="260" dy="13" font-size="8.5" font-weight="normal">(kein Abstand = stetige Variable)</tspan>
  </text>

  <!-- ── Label: Klassenbreite (Doppelpfeil unter Balken 3) ── -->
  <line x1="161" y1="242" x2="209" y2="242" stroke="#621C37" stroke-width="1.3"/>
  <line x1="161" y1="237" x2="161" y2="247" stroke="#621C37" stroke-width="1.3"/>
  <line x1="209" y1="237" x2="209" y2="247" stroke="#621C37" stroke-width="1.3"/>
  <text x="185" y="260" text-anchor="middle" fill="#621C37" font-size="9.5">Klassenbreite</text>

  <!-- ── Label: Y-Achse ── -->
  <text transform="rotate(-90,12,118)" x="12" y="118" text-anchor="middle" fill="#621C37" font-weight="bold" font-size="9.5">Häufigkeit (N)</text>

  <!-- ── Label: X-Achse ── -->
  <text x="217" y="276" text-anchor="middle" fill="#621C37" font-weight="bold" font-size="9.5">Merkmalswert</text>
  <text x="217" y="288" text-anchor="middle" fill="#621C37" font-style="italic" font-size="8.5">(geordnetes Kontinuum)</text>

</svg>
]

.pull-right[
<span style="color:black">**Bestandteile Balkendiagramm (Häufigkeiten):**</span>

<svg viewBox="0 0 420 290" xmlns="http://www.w3.org/2000/svg" style="width:100%" font-family="Arial, sans-serif" font-size="11">

  <!-- Y-Achse -->
  <line x1="65" y1="18" x2="65" y2="218" stroke="#333" stroke-width="1.5"/>
  <!-- X-Achse -->
  <line x1="65" y1="218" x2="370" y2="218" stroke="#333" stroke-width="1.5"/>

  <!-- Y-Ticks -->
  <line x1="59" y1="218" x2="65" y2="218" stroke="#555" stroke-width="1"/>
  <line x1="59" y1="168" x2="65" y2="168" stroke="#555" stroke-width="1"/>
  <line x1="59" y1="118" x2="65" y2="118" stroke="#555" stroke-width="1"/>
  <line x1="59" y1="68"  x2="65" y2="68"  stroke="#555" stroke-width="1"/>
  <text x="53" y="222" text-anchor="end" font-size="9" fill="#555">0</text>
  <text x="53" y="172" text-anchor="end" font-size="9" fill="#555">5</text>
  <text x="53" y="122" text-anchor="end" font-size="9" fill="#555">10</text>
  <text x="53" y="72"  text-anchor="end" font-size="9" fill="#555">15</text>

  <!-- Balken Depression: x=80, Breite=60, Höhe=130 → top y=88 -->
  <rect x="80"  y="88"  width="60" height="130" fill="#f5e0e8" stroke="#621C37" stroke-width="1.8"/>
  <!-- Balken Sucht: x=165, Breite=60, Höhe=80 → top y=138 -->
  <rect x="165" y="138" width="60" height="80"  fill="#f5e0e8" stroke="#621C37" stroke-width="1.8"/>
  <!-- Balken Psychose: x=250, Breite=60, Höhe=50 → top y=168 -->
  <rect x="250" y="168" width="60" height="50"  fill="#f5e0e8" stroke="#621C37" stroke-width="1.8"/>

  <!-- Kategorie-Labels -->
  <text x="110" y="232" text-anchor="middle" font-size="9" fill="#333">Depression</text>
  <text x="195" y="232" text-anchor="middle" font-size="9" fill="#333">Sucht</text>
  <text x="280" y="232" text-anchor="middle" font-size="9" fill="#333">Psychose</text>

  <!-- ── Label: Lücke zwischen Balken ── -->
  <line x1="140" y1="218" x2="165" y2="218" stroke="#EE0071" stroke-width="2.5"/>
  <line x1="152" y1="50" x2="152" y2="215" stroke="#EE0071" stroke-width="1" stroke-dasharray="3,3"/>
  <text x="152" y="24" text-anchor="middle" fill="#EE0071" font-weight="bold" font-size="9.5">
    <tspan x="152" dy="0">Lücke zwischen</tspan>
    <tspan x="152" dy="12">Balken</tspan>
    <tspan x="152" dy="12" font-size="8.5" font-weight="normal">(kategoriale Variable)</tspan>
  </text>

  <!-- ── Label: Balkenhöhe = Häufigkeit (rechts von Psychose-Balken) ── -->
  <line x1="310" y1="168" x2="326" y2="168" stroke="#621C37" stroke-width="1.3"/>
  <line x1="310" y1="218" x2="326" y2="218" stroke="#621C37" stroke-width="1.3"/>
  <line x1="318" y1="168" x2="318" y2="218" stroke="#621C37" stroke-width="1.3"/>
  <line x1="318" y1="193" x2="332" y2="193" stroke="#621C37" stroke-width="1" stroke-dasharray="3,3"/>
  <text x="335" y="189" fill="#621C37" font-weight="bold" font-size="9.5">
    <tspan x="335" dy="0">Balkenhöhe</tspan>
    <tspan x="335" dy="13" font-size="8.5" font-weight="normal">= Häufigkeit</tspan>
  </text>

  <!-- ── Label: Y-Achse ── -->
  <text transform="rotate(-90,12,118)" x="12" y="118" text-anchor="middle" fill="#621C37" font-weight="bold" font-size="9.5">Häufigkeit (N)</text>

  <!-- ── Label: X-Achse ── -->
  <text x="220" y="276" text-anchor="middle" fill="#621C37" font-weight="bold" font-size="9.5">Kategorie (Diagnose)</text>
  <text x="220" y="288" text-anchor="middle" fill="#621C37" font-style="italic" font-size="8.5">(unabhängige Kategorien, Reihenfolge beliebig)</text>

</svg>
]

---
class: top, left
### Visualisierung

#### Graphen

##### Bivariat

* Wir wissen nun, wie wir Häufigkeiten (N) in Histogrammen und Balkendiagrammen darstellen können

* Manchmal wollen wir jedoch auch andere Statistiken darstellen (z.B. Mittelwert)

* Häufiger Anwendungsfall: Vergleich der Ausprägung einer Variable in 2 Gruppen

***

**Beispiel:** Grübelneigung in Gruppe A (Depression) und B (Keine Depression)

```{r echo = F}
set.seed(123)
N = 26
df = data.frame(ID = paste0(rep(1:N)),
                Gruppe = c(rep("A", N/2), rep("B", N/2)),
                Grübeln = round(c(rnorm(N/2, 15, 2), rnorm(N/2, 7, 2)))
)
df2 = df
df = as.data.frame(t(df))
#rownames(df) = NULL
kable(df[,], col.names = NULL)
```

---
class: top, left
### Visualisierung

#### Graphen

##### Bivariat - nun haben wir 2 Variablen, Grübeln (numerisch) + Gruppe (Kategorie)

```{r echo = F}
set.seed(123)
N = 26
df = data.frame(ID = paste0(rep(1:N)),
                Gruppe = c(rep("A", N/2), rep("B", N/2)),
                Grübeln = round(c(rnorm(N/2, 15, 2), rnorm(N/2, 7, 2)))
)
df2 = df
df = as.data.frame(t(df))
#rownames(df) = NULL
kable(df[,], col.names = NULL)%>%
  kable_styling(font_size = 14)
```

.pull-left[
.center[
```{r echo = F, out.height="320px"}
ggplot(df2, aes(x = Grübeln, fill = Gruppe)) +
  geom_histogram() +
  labs(y = "N") +
  theme_classic() +
  theme(text = element_text(size = 25))
```
]
]
.pull-right[

<small>

* 2 Gruppen auch im Histogramm darstellbar

* Y-Achse = N

* X-Achse = Merkmalsausprägungen

* Gruppen als Farben codiert

* Maß der zentralen Tendenz abschätzbar, aber nicht eindeutig
]

---
class: top, left
### Visualisierung

#### Graphen

##### Bivariat - nun haben wir 2 Variablen, Grübeln (numerisch) + Gruppe (Kategorie)

```{r echo = F}
set.seed(123)
N = 26
df = data.frame(ID = paste0(rep(1:N)),
                Gruppe = c(rep("A", N/2), rep("B", N/2)),
                Grübeln = round(c(rnorm(N/2, 15, 2), rnorm(N/2, 7, 2)))
)
df2 = df
df = as.data.frame(t(df))
#rownames(df) = NULL
kable(df[,], col.names = NULL)%>%
  kable_styling(font_size = 14)
```

.pull-left[
.center[
```{r echo = F, out.height="320px"}
ggplot(df2, aes(y = Grübeln, x = Gruppe)) +
  stat_summary(geom = "bar", fun = "mean", fill = "white", colour = "black", width = .5) +
  stat_summary(geom = "errorbar", fun.data = mean_se, width = .2) +
  labs(y = "Grübeln") +
  theme_classic() +
  theme(text = element_text(size = 25))
```
]
]
.pull-right[

<small>

* Vorteil gegenüber Histogramm $\rightarrow$ Balkendiagramm ist übersichtlicher

* Y-Achse = numerisch (oft AV)

* X-Achse = kategorial (oft UV)

* Balkenhöhe = Mittelwert
]

---
class: top, left
### Visualisierung

#### Graphen

##### Bivariat (nun haben wir 2 Variablen, Grübeln + Gruppe)

.pull-left[
.center[
```{r echo = F, out.height="320px"}
ggplot(df2, aes(y = Grübeln, x = Gruppe)) +
  stat_summary(geom = "bar", fun = "mean", fill = "white", colour = "black", width = .5) +
  stat_summary(geom = "errorbar", fun.data = mean_se, width = .2) +
  labs(y = "Grübeln") +
  theme_classic() +
  theme(text = element_text(size = 25))
```
]
]
.pull-right[
<span style="color:black">**Bestandteile Balkendiagramm (Mittelwert):**</span>

<svg viewBox="0 0 460 280" xmlns="http://www.w3.org/2000/svg" style="width:100%" font-family="Arial, sans-serif" font-size="11">

  <!-- Y-Achse -->
  <line x1="80" y1="20" x2="80" y2="230" stroke="#333" stroke-width="1.5"/>
  <!-- Nulllinie / X-Achse -->
  <line x1="80" y1="230" x2="345" y2="230" stroke="#333" stroke-width="1.5"/>

  <!-- Y-Achse Ticks -->
  <line x1="74" y1="230" x2="80" y2="230" stroke="#555" stroke-width="1"/>
  <line x1="74" y1="178" x2="80" y2="178" stroke="#555" stroke-width="1"/>
  <line x1="74" y1="126" x2="80" y2="126" stroke="#555" stroke-width="1"/>
  <line x1="74" y1="74" x2="80" y2="74" stroke="#555" stroke-width="1"/>
  <text x="68" y="234" text-anchor="end" font-size="9.5" fill="#555">0</text>
  <text x="68" y="182" text-anchor="end" font-size="9.5" fill="#555">5</text>
  <text x="68" y="130" text-anchor="end" font-size="9.5" fill="#555">10</text>
  <text x="68" y="78" text-anchor="end" font-size="9.5" fill="#555">15</text>

  <!-- Balken A: Mitte x=145, Oberkante y=74, Höhe=156 -->
  <rect x="108" y="74" width="74" height="156" fill="#f5e0e8" stroke="#621C37" stroke-width="2"/>

  <!-- Fehlerbalken A: Mitte y=74 -->
  <line x1="145" y1="54" x2="145" y2="94" stroke="#621C37" stroke-width="1.8"/>
  <line x1="131" y1="54" x2="159" y2="54" stroke="#621C37" stroke-width="1.8"/>
  <line x1="131" y1="94" x2="159" y2="94" stroke="#621C37" stroke-width="1.8"/>

  <!-- Balken B: Mitte x=255, Oberkante y=157, Höhe=73 -->
  <rect x="218" y="157" width="74" height="73" fill="#f5e0e8" stroke="#621C37" stroke-width="2"/>

  <!-- Fehlerbalken B: Mitte y=157 -->
  <line x1="255" y1="137" x2="255" y2="177" stroke="#621C37" stroke-width="1.8"/>
  <line x1="241" y1="137" x2="269" y2="137" stroke="#621C37" stroke-width="1.8"/>
  <line x1="241" y1="177" x2="269" y2="177" stroke="#621C37" stroke-width="1.8"/>

  <!-- Gruppenbezeichnungen -->
  <text x="145" y="248" text-anchor="middle" fill="#333" font-size="13" font-weight="bold">A</text>
  <text x="255" y="248" text-anchor="middle" fill="#333" font-size="13" font-weight="bold">B</text>

  <!-- Y-Achsen-Label (rotiert) -->
  <text transform="rotate(-90,16,125)" x="16" y="125" text-anchor="middle" fill="#333" font-size="11">Grübeln</text>

  <!-- ── Label: Fehlerbalken → Oberkante Fehlerbalken A ── -->
  <line x1="145" y1="37" x2="145" y2="51" stroke="#621C37" stroke-width="1" stroke-dasharray="3,3"/>
  <text x="145" y="25" text-anchor="middle" fill="#621C37" font-weight="bold">
    <tspan x="145" dy="0">Fehlerbalken</tspan>
    <tspan x="145" dy="13" font-size="9.5" font-weight="normal">(± SE)</tspan>
  </text>

  <!-- ── Label: Balkenhöhe = Mittelwert → Klammer rechts an Balken B ── -->
  <line x1="296" y1="157" x2="312" y2="157" stroke="#621C37" stroke-width="1.3"/>
  <line x1="296" y1="230" x2="312" y2="230" stroke="#621C37" stroke-width="1.3"/>
  <line x1="304" y1="157" x2="304" y2="230" stroke="#621C37" stroke-width="1.3"/>
  <line x1="304" y1="193" x2="318" y2="193" stroke="#621C37" stroke-width="1" stroke-dasharray="3,3"/>
  <text x="320" y="188" fill="#621C37" font-weight="bold" font-size="10">
    <tspan x="320" dy="0">Balkenhöhe</tspan>
    <tspan x="320" dy="14" font-size="9.5" font-weight="normal">= Mittelwert</tspan>
  </text>

  <!-- ── Label: Y-Achse (AV) ── -->
  <line x1="76" y1="48" x2="46" y2="48" stroke="#621C37" stroke-width="1" stroke-dasharray="3,3"/>
  <text x="44" y="35" text-anchor="middle" fill="#621C37" font-weight="bold" font-size="10">
    <tspan x="44" dy="0">Y-Achse</tspan>
    <tspan x="44" dy="13" font-size="9" font-weight="normal">(numerisch,</tspan>
    <tspan x="44" dy="12" font-size="9" font-weight="normal">AV)</tspan>
  </text>

  <!-- ── Label: Nulllinie ── -->
  <line x1="200" y1="234" x2="200" y2="252" stroke="#621C37" stroke-width="1" stroke-dasharray="3,3"/>
  <text x="200" y="265" text-anchor="middle" fill="#621C37" font-weight="bold" font-size="10.5">Nulllinie</text>

  <!-- ── Label: X-Achse (UV) ── -->
  <text x="255" y="265" text-anchor="middle" fill="#621C37" font-size="9.5">(kategorial, UV)</text>

</svg>
]

---
class: top, left
### Visualisierung

#### Graphen

##### Bivariat - nun haben wir 2 Variablen, Grübeln (numerisch) + Gruppe (Kategorie)

```{r echo = F}
set.seed(123)
N = 27
df = data.frame(ID = paste0(rep(1:N)),
                Gruppe = c(rep("A", N/3), rep("B", N/3), rep("C", N/3)),
                Grübeln = round(c(rnorm(N/3, 15, 2), rnorm(N/3, 7, 2), rnorm(N/3, 4, 2)))
)
df2 = df
df = as.data.frame(t(df))
#rownames(df) = NULL
kable(df[,], col.names = NULL)%>%
  kable_styling(font_size = 14)
```

.pull-left[
.center[
```{r echo = F,  out.height="320px"}
ggplot(df2, aes(y = Grübeln, x = Gruppe)) +
  stat_summary(geom = "bar", fun = "mean", fill = "white", colour = "black", width = .5) +
  stat_summary(geom = "errorbar", fun.data = mean_se, width = .2) +
  labs(y = "Grübeln") +
  theme_classic() +
  theme(text = element_text(size = 25))
```
]
]
.pull-right[

<small>

* Balkendiagramm ist übersichtlicher

* Y-Achse = numerisch (oft AV)

* X-Achse = kategorial (oft UV)

* Balkenhöhe = Mittelwert

* Auch 3 oder mehr Gruppen sind darstellbar 

* Nicht verwechseln: Immer noch bivariat (aber Gruppe hat 3 Stufen)
]


---
class: top, left
### Visualisierung

#### Graphen

##### Bivariat (nun haben wir 2 Variablen, Grübeln + Gruppe)

```{r echo = F}
set.seed(123)
N = 26
df = data.frame(ID = paste0(rep(1:N)),
                Gruppe = c(rep("A", N/2), rep("B", N/2)),
                Grübeln = round(c(rnorm(N/2, 15, 2), rnorm(N/2, 7, 2)))
)
df2 = df
df = as.data.frame(t(df))
#rownames(df) = NULL
kable(df[,], col.names = NULL)%>%
  kable_styling(font_size = 14)
```

.pull-left[
.center[
```{r echo = F, out.height="320px"}
ggplot(df2, aes(y = Grübeln, x = Gruppe)) +
geom_boxplot() +
  labs(y = "Grübeln") +
  theme_classic() +
  theme(text = element_text(size = 25))

#boxplot(Grübeln~Gruppe,data = df2, cex.lab=2.5, cex.axis=2.5)
```
]
]
.pull-right[

<small>

**Boxplot:**

* Alternative zum Balkendiagramm

* Y-Achse = numerisch (oft AV)

* X-Achse = kategorial (oft UV)

* Mittellinie = Median

* Median $\rightarrow$ auch für Ordinalskala geeignet

]

---
class: top, left
### Visualisierung

#### Graphen

##### Bivariat (nun haben wir 2 Variablen, Grübeln + Gruppe)

.pull-left[
.center[
```{r echo = F, out.width="350px", out.height="320px"}
ggplot(df2, aes(y = Grübeln, x = Gruppe)) +
geom_boxplot() +
  labs(y = "Grübeln") +
  theme_classic() +
  theme(text = element_text(size = 25))
```
]
]
.pull-right[
<span style="color:black">**Bestandteile Boxplot:**</span>

<svg viewBox="0 0 440 260" xmlns="http://www.w3.org/2000/svg" style="width:100%" font-family="Arial, sans-serif" font-size="11">

  <!-- Whisker links -->
  <line x1="55" y1="128" x2="158" y2="128" stroke="#621C37" stroke-width="2.5"/>
  <line x1="55" y1="110" x2="55" y2="146" stroke="#621C37" stroke-width="2.5"/>

  <!-- Whisker rechts -->
  <line x1="292" y1="128" x2="385" y2="128" stroke="#621C37" stroke-width="2.5"/>
  <line x1="385" y1="110" x2="385" y2="146" stroke="#621C37" stroke-width="2.5"/>

  <!-- IQR Box -->
  <rect x="158" y="108" width="134" height="40" fill="#f5e0e8" stroke="#621C37" stroke-width="2.5" rx="2"/>

  <!-- Median -->
  <line x1="243" y1="108" x2="243" y2="148" stroke="#EE0071" stroke-width="3"/>

  <!-- Ausreißer Punkte -->
  <circle cx="22" cy="128" r="4" fill="#621C37"/>
  <circle cx="415" cy="128" r="4" fill="#621C37"/>

  <!-- ── Labels oben ── -->

  <!-- Ausreißer links -->
  <line x1="22" y1="90" x2="22" y2="110" stroke="#621C37" stroke-width="1" stroke-dasharray="3,3"/>
  <text x="22" y="85" text-anchor="middle" fill="#621C37" font-size="10" font-weight="bold">Ausreißer</text>

  <!-- Ausreißer rechts -->
  <line x1="415" y1="90" x2="415" y2="110" stroke="#621C37" stroke-width="1" stroke-dasharray="3,3"/>
  <text x="415" y="85" text-anchor="middle" fill="#621C37" font-size="10" font-weight="bold">Ausreißer</text>

  <!-- unteres Whisker -->
  <line x1="55" y1="60" x2="55" y2="106" stroke="#621C37" stroke-width="1" stroke-dasharray="3,3"/>
  <text x="55" y="38" text-anchor="middle" fill="#621C37" font-weight="bold">
    <tspan x="55" dy="0">unteres</tspan>
    <tspan x="55" dy="14">Whisker</tspan>
    <tspan x="55" dy="13" font-size="9.5" font-weight="normal">(Minimum)</tspan>
  </text>

  <!-- oberes Whisker -->
  <line x1="385" y1="60" x2="385" y2="106" stroke="#621C37" stroke-width="1" stroke-dasharray="3,3"/>
  <text x="385" y="38" text-anchor="middle" fill="#621C37" font-weight="bold">
    <tspan x="385" dy="0">oberes</tspan>
    <tspan x="385" dy="14">Whisker</tspan>
    <tspan x="385" dy="13" font-size="9.5" font-weight="normal">(Maximum)</tspan>
  </text>

  <!-- IQR Klammer oben -->
  <line x1="158" y1="93" x2="292" y2="93" stroke="#621C37" stroke-width="1.5"/>
  <line x1="158" y1="93" x2="158" y2="103" stroke="#621C37" stroke-width="1.5"/>
  <line x1="292" y1="93" x2="292" y2="103" stroke="#621C37" stroke-width="1.5"/>
  <text x="225" y="88" text-anchor="middle" fill="#621C37" font-size="10">Interquartilsabstand (IQR)</text>

  <!-- ── Labels unten ── -->

  <!-- Median -->
  <line x1="243" y1="152" x2="243" y2="165" stroke="#EE0071" stroke-width="1" stroke-dasharray="3,3"/>
  <text x="243" y="177" text-anchor="middle" fill="#EE0071" font-weight="bold" font-size="11">Median</text>

  <!-- Q1 -->
  <line x1="158" y1="152" x2="158" y2="165" stroke="#621C37" stroke-width="1" stroke-dasharray="3,3"/>
  <text x="158" y="175" text-anchor="middle" fill="#621C37">
    <tspan x="158" dy="0" font-weight="bold">Q1</tspan>
    <tspan x="158" dy="14" font-size="9.5">(unteres Quartil)</tspan>
  </text>

  <!-- Q3 -->
  <line x1="292" y1="152" x2="292" y2="165" stroke="#621C37" stroke-width="1" stroke-dasharray="3,3"/>
  <text x="292" y="175" text-anchor="middle" fill="#621C37">
    <tspan x="292" dy="0" font-weight="bold">Q3</tspan>
    <tspan x="292" dy="14" font-size="9.5">(oberes Quartil)</tspan>
  </text>

  <!-- Spannweite Klammer unten -->
  <line x1="22" y1="222" x2="415" y2="222" stroke="#621C37" stroke-width="1.5"/>
  <line x1="22" y1="214" x2="22" y2="222" stroke="#621C37" stroke-width="1.5"/>
  <line x1="415" y1="214" x2="415" y2="222" stroke="#621C37" stroke-width="1.5"/>
  <text x="218" y="240" text-anchor="middle" fill="#621C37" font-size="10.5">Spannweite (Range)</text>

</svg>
]

---
class: top, left
### Visualisierung

#### Graphen

##### Anleitung zum Boxplot erstellen:

1. Berechne den Median, der den Datensatz in zwei Hälften unterteilt

2. Berechne IQR und somit die Länge der Box, indem du die Mediane der beiden Datensatz-Hälften berechnest

3. Überlege dir eine sinnvolle Skalierung und zeichne die Box mit dem Median darin ein (keine Sorge, die Box ist aufgrund der Rangskalierung nicht immer symmetrisch)

4. Berechne die **potentielle** maximale Länge der Whisker, indem du IQR mit 1.5 multiplizierst

5. Zeichne die Whisker ein – Achtung: Whisker werden nur bis zum letzten Wert eingezeichnet, der noch innerhalb der potenziellen maximalen Länge der Whisker liegt!

6. Zeichne eventuelle Ausreißer und Extremwerte ein – mit Punkten/Sternchen


---
class: top, left
### Visualisierung

#### Graphen

##### Aufgabe:

Fertige jeweils ein Balkendiagramm und ein Boxplot für folgenden Gruppenunterschied an: 

Intensität im Rating des Tremors (Händezittern) zwischen heroinabhängigen Patienten vor dem Entzug (A) und heroinabhängigen Patienten während des Entzugs (B)

```{r echo = F}
set.seed(123)
N = 12
df = data.frame(ID = c(paste0(rep(1:N))),
                Entzug = c(rep("A", N/2), rep("B", N/2)),
                Tremor = round(c(1,  4,  6,  7,  8,  9, 5,  8,  12,  10,  8,  9))
)
df2 = df
df = as.data.frame(t(df))
#rownames(df) = NULL
kable(df[,], col.names = NULL)%>%
  kable_styling(font_size = 18)
```

---
class: top, left
### Visualisierung

#### Graphen (bivariat)

##### Lösung:

.pull-left[
.center[
```{r echo = F, out.width="350px"}
ggplot(df2, aes(y = Tremor, x = Entzug)) +
  stat_summary(geom = "bar", fun = "mean", fill = "white", colour = "black", width = .5) +
  stat_summary(geom = "errorbar", fun.data = mean_se, width = .2) +
  labs(y = "Tremor") +
  theme_classic() +
  theme(text = element_text(size = 25))
```
]
]

.pull-right[
.center[
```{r echo = F, out.width="350px"}
# ggplot(df2, aes(y = Tremor, x = Entzug)) +
# geom_boxplot() +
#   labs(y = "Tremor") +
#   theme_classic() +
#   theme(text = element_text(size = 25))

par(mar = c(2, 6, 2, 2))
boxplot(Tremor~Entzug,data = df2, cex.lab=2.5, cex.axis=2.5)
```
]
]

---
class: top, left
### Visualisierung

#### Graphen (bivariat)

##### Lösung für Gruppe A:


$$x_{sortiert}= `r paste(df2$Tremor[df2$Entzug == "A"][order(df2$Tremor[df2$Entzug == "A"])], collapse = ";")`$$

$$Md = \frac{6+7}{2} = 6.5$$

$$n \cdot \alpha = `r 6` \cdot 0.25 = `r 6 * 0.25` \rightarrow I_{0.25} = 2$$
$$n \cdot \alpha = `r 6` \cdot 0.75 = `r 6 * 0.75` \rightarrow I_{0.75} = 5$$

$$q_{0.25} = x_{(I_{0.25})} = x_{(2)} = 4$$
$$q_{0.75} = x_{(I_{0.75})} = x_{(5)} = 8$$
$$IQR \cdot 1.5 = 6$$
$\rightarrow$ alle Werte < -2 und > 14 sind Ausreißer. Wir zeichnen jedoch nur bis zu den maximal verfügbaren Werten (1 und 9).


---
class: top, left
### Visualisierung

#### Graphen

##### Bivariat (2 numerische Variablen)

* Wir können mit Balkendiagramm/Boxplot nun 2 Variablen darstellen: numerisch (Y) + Kategorie (X)

* Was aber, wenn wir 2 numerische Variablen haben?

$\rightarrow$ Wir bräuchten sehr viele Balken/Boxen (so viele wie Ausprägungen auf X-Achse)

**Beispiel:** 

Zwei numerische Variablen Nachtschlaf (in Stunden) und Leistung in einem Konzentrationstest (0-150 Punkte)

```{r echo = F}
set.seed(123)
N = 20
df = data.frame(ID = c(paste0(rep(1:N))),
                Schlaf = round(c(rnorm(N/2, 8, 3)))
)

df$Konzentration = 20 + 6 * df$Schlaf + rnorm(N, 0, 20)
df$Konzentration = round(df$Konzentration)
df2 = df
df = as.data.frame(t(df))
#rownames(df) = NULL
kable(df[,], col.names = NULL)%>%
  kable_styling(font_size = 18)
```

---
class: top, left
### Visualisierung

#### Graphen

##### Bivariat (2 numerische Variablen)

```{r echo = F}
set.seed(123)
N = 20
df = data.frame(ID = c(paste0(rep(1:N))),
                Schlaf = round(c(rnorm(N/2, 8, 3)))
)

df$Konzentration = 20 + 6 * df$Schlaf + rnorm(N, 0, 20)
df$Konzentration = round(df$Konzentration)
df2 = df
df = as.data.frame(t(df))
#rownames(df) = NULL
kable(df[,], col.names = NULL)%>%
  kable_styling(font_size = 18)
```

.pull-left[
.center[
```{r echo = F, out.height="300px"}
ggplot(df2, aes(y = Konzentration, x = Schlaf)) +
geom_point(size = 4) +
  labs(y = "Konzentration", x = "Schlaf") +
  theme_classic() +
  theme(text = element_text(size = 25))
```
]
]

.pull-right[

<small>

**Streudiagramm:**

* Punktewolke = Wertepaare (Jeder Punkt = 1 Person)

* Y-Achse: numerische Variable (AV, wenn Wirkrichtung angenommen)

* X-Achse: numerische Variable (UV, wenn Wirkrichtung angenommen)

* Trends lassen sich gut erkennen
]

---
class: top, left
### Visualisierung

#### Graphen

##### Bivariat (2 numerische Variablen)

```{r echo = F}
set.seed(123)
N = 20
df = data.frame(ID = c(paste0(rep(1:N))),
                Schlaf = round(c(rnorm(N/2, 8, 3)))
)

df$Konzentration = 20 + 6 * df$Schlaf + rnorm(N, 0, 20)
df$Konzentration = round(df$Konzentration)
df2 = df
df = as.data.frame(t(df))
#rownames(df) = NULL
kable(df[,], col.names = NULL)%>%
  kable_styling(font_size = 18)
```

.pull-left[
.center[
```{r echo = F, out.width="320px", out.height="300px"}
ggplot(df2, aes(y = Konzentration, x = Schlaf)) +
geom_point(size = 4) +
  geom_smooth(method = "lm", se = F) +
  labs(y = "Konzentration", x = "Schlaf") +
  theme_classic() +
  theme(text = element_text(size = 25))
```
]
]

.pull-right[
**Streudiagramm:**

* Später können wir auch lineare Zusammenhänge zwischen den Variablen visualisieren

* hier z.B. positiver Zusammenhang (hohe Werte auf X gehen einher mit hohen Werten auf Y)

* Dafür müssen wir noch lernen, wie eine Regressionsgerade berechnet wird
]

---
class: top, left
### Visualisierung

#### Graphen

##### Bivariat (2 numerische Variablen)

.pull-left[
.center[
```{r echo = F, out.width="320px", out.height="300px"}
ggplot(df2, aes(y = Konzentration, x = Schlaf)) +
geom_point(size = 4) +
  geom_smooth(method = "lm", se = F) +
  labs(y = "Konzentration", x = "Schlaf") +
  theme_classic() +
  theme(text = element_text(size = 25))
```
]
]
.pull-right[
<span style="color:black">**Bestandteile Streudiagramm:**</span>

<svg viewBox="0 0 460 290" xmlns="http://www.w3.org/2000/svg" style="width:100%" font-family="Arial, sans-serif" font-size="11">

  <!-- Y-Achse -->
  <line x1="70" y1="20" x2="70" y2="230" stroke="#333" stroke-width="1.5"/>
  <!-- X-Achse -->
  <line x1="70" y1="230" x2="350" y2="230" stroke="#333" stroke-width="1.5"/>

  <!-- Y-Ticks + Labels -->
  <line x1="64" y1="230" x2="70" y2="230" stroke="#555" stroke-width="1"/>
  <line x1="64" y1="178" x2="70" y2="178" stroke="#555" stroke-width="1"/>
  <line x1="64" y1="125" x2="70" y2="125" stroke="#555" stroke-width="1"/>
  <line x1="64" y1="73"  x2="70" y2="73"  stroke="#555" stroke-width="1"/>
  <text x="58" y="234" text-anchor="end" font-size="9.5" fill="#555">0</text>
  <text x="58" y="182" text-anchor="end" font-size="9.5" fill="#555">5</text>
  <text x="58" y="129" text-anchor="end" font-size="9.5" fill="#555">10</text>
  <text x="58" y="77"  text-anchor="end" font-size="9.5" fill="#555">15</text>

  <!-- X-Ticks + Labels -->
  <line x1="70"  y1="230" x2="70"  y2="237" stroke="#555" stroke-width="1"/>
  <line x1="163" y1="230" x2="163" y2="237" stroke="#555" stroke-width="1"/>
  <line x1="257" y1="230" x2="257" y2="237" stroke="#555" stroke-width="1"/>
  <text x="70"  y="247" text-anchor="middle" font-size="9.5" fill="#555">0</text>
  <text x="163" y="247" text-anchor="middle" font-size="9.5" fill="#555">5</text>
  <text x="257" y="247" text-anchor="middle" font-size="9.5" fill="#555">10</text>

  <!-- Regressionsgerade -->
  <line x1="70" y1="209" x2="350" y2="52" stroke="#621C37" stroke-width="2"/>

  <!-- Datenpunkte (normal) -->
  <circle cx="98"  cy="193" r="4" fill="#621C37"/>
  <circle cx="117" cy="204" r="4" fill="#621C37"/>
  <circle cx="145" cy="167" r="4" fill="#621C37"/>
  <circle cx="163" cy="141" r="4" fill="#621C37"/>
  <circle cx="191" cy="157" r="4" fill="#621C37"/>
  <circle cx="238" cy="125" r="4" fill="#621C37"/>
  <circle cx="257" cy="94"  r="4" fill="#621C37"/>
  <circle cx="285" cy="104" r="4" fill="#621C37"/>
  <circle cx="313" cy="67"  r="4" fill="#621C37"/>

  <!-- Datenpunkt hervorgehoben -->
  <circle cx="210" cy="120" r="5.5" fill="#EE0071"/>

  <!-- ── Label: Datenpunkt ── -->
  <line x1="210" y1="113" x2="210" y2="76" stroke="#EE0071" stroke-width="1" stroke-dasharray="3,3"/>
  <text x="210" y="64" text-anchor="middle" fill="#EE0071" font-weight="bold">
    <tspan x="210" dy="0">Datenpunkt</tspan>
    <tspan x="210" dy="13" font-size="9.5" font-weight="normal">(= 1 Wertepaar / 1 Person)</tspan>
  </text>

  <!-- ── Label: Regressionsgerade ── -->
  <line x1="352" y1="52" x2="368" y2="38" stroke="#621C37" stroke-width="1" stroke-dasharray="3,3"/>
  <text x="370" y="33" fill="#621C37" font-weight="bold" font-size="10">
    <tspan x="370" dy="0">Regressions-</tspan>
    <tspan x="370" dy="13" font-size="9.5" font-weight="normal">gerade</tspan>
  </text>

  <!-- ── Label: Y-Achse ── -->
  <line x1="65" y1="62" x2="50" y2="62" stroke="#621C37" stroke-width="1" stroke-dasharray="3,3"/>
  <text x="35" y="49" text-anchor="middle" fill="#621C37" font-weight="bold" font-size="10">
    <tspan x="35" dy="0">Y-Achse</tspan>
    <tspan x="35" dy="13" font-size="9" font-weight="normal">(AV, num.)</tspan>
  </text>

  <!-- ── Label: X-Achse ── -->
  <line x1="200" y1="236" x2="200" y2="253" stroke="#621C37" stroke-width="1" stroke-dasharray="3,3"/>
  <text x="200" y="265" text-anchor="middle" fill="#621C37" font-weight="bold" font-size="10">
    <tspan x="200" dy="0">X-Achse</tspan>
    <tspan x="200" dy="13" font-size="9" font-weight="normal">(UV, numerisch)</tspan>
  </text>

</svg>
]

---
class: top, left
### Visualisierung

#### Graphen

##### Aufgabe:

Erstellen Sie ein Streudiagramm für die beobachtete numerische Lerndauer (in Stunden) und Prüfungsleistung (1-60 Punkte) 

```{r echo = F}
set.seed(123)
N = 14
df = data.frame(ID = c(paste0(rep(1:N))),
                Lerndauer = round(c(rnorm(N/2, 10, 3)))
)

df$Prüfungsleistung = 10 + 3 * df$Lerndauer + rnorm(N, 0, 10)
df$Prüfungsleistung = round(df$Prüfungsleistung)
df2 = df
df = as.data.frame(t(df))
#rownames(df) = NULL
kable(df[,], col.names = NULL)%>%
  kable_styling(font_size = 18)
```

---
class: top, left
### Visualisierung

#### Graphen

##### Lösung:

```{r echo = F}
set.seed(123)
N = 14
df = data.frame(ID = c(paste0(rep(1:N))),
                Lerndauer = round(c(rnorm(N/2, 10, 3)))
)

df$Prüfungsleistung = 10 + 3 * df$Lerndauer + rnorm(N, 0, 10)
df$Prüfungsleistung = round(df$Prüfungsleistung)
df2 = df
df = as.data.frame(t(df))
#rownames(df) = NULL
kable(df[,], col.names = NULL)%>%
  kable_styling(font_size = 18)
```

.center[
```{r echo = F, out.width="320px", out.height="300px"}
ggplot(df2, aes(y = Prüfungsleistung, x = Lerndauer)) +
geom_point(size = 4) +
  #geom_smooth(method = "lm", se = F) +
  labs(y = "Prüfungsleistung") +
  theme_classic() +
  theme(text = element_text(size = 25))
```
]

---
class: top, left
### Visualisierung

#### Graphen

##### Bivariat (2 kategoriale Variablen)

Beispiel:

2 Kategoriale Variablen: (1) Entzugsstatus heroinabhängiger Patienten (während des Entzugs = A, vor dem Entzug = B) und (2) Tremor (ja/nein)

```{r echo = F}
set.seed(123)
N = 12
df = data.frame(ID = c(paste0(rep(1:N))),
                Entzug = c(rep("A", N/2), rep("B", N/2)),
                Tremor = c("Ja", "Nein", "Ja", "Ja", "Ja", "Ja", "Nein", "Nein", "Nein", "Ja", "Nein", "Nein")
)
df2 = df
df = as.data.frame(t(df))
#rownames(df) = NULL
kable(df[,], col.names = NULL)%>%
  kable_styling(font_size = 18)  
```

---
class: top, left
### Visualisierung

#### Graphen

##### Bivariat (2 kategoriale Variablen)

```{r echo = F}
set.seed(123)
N = 12
df = data.frame(ID = c(paste0(rep(1:N))),
                Entzug = c(rep("A", N/2), rep("B", N/2)),
                Tremor = c("Ja", "Nein", "Ja", "Ja", "Ja", "Ja", "Nein", "Nein", "Nein", "Ja", "Nein", "Nein")
)
df2 = df
df = as.data.frame(t(df))
#rownames(df) = NULL
kable(df[,], col.names = NULL)%>%
  kable_styling(font_size = 18)  
```

.pull-left[
.center[
```{r echo = F, out.width="320px", out.height="300px"}
proptable_to_bar_2 = function(table){
  t = as.data.frame(table)
  p = ggplot(data = t, aes(x = Var1, y = Freq, fill = Var2)) +
    geom_bar(stat = "identity", position = position_dodge2()) +
    labs(x = "", y = "", fill = "") +
    coord_cartesian(ylim = c(0,1)) +
    scale_y_continuous(labels = scales::percent) +
    theme_bw()
  return(p)
}

proptable_to_bar_2(prop.table(table(df2$Entzug, df2$Tremor), 2)) + 
  theme_classic() +
  theme(text = element_text(size = 25)) +
  labs(x = "Entzug", y = "Tremor")
```
]
]

.pull-right[
**Balkendiagramm:**

* Hier funktioniert wieder das Balkendiagramm  

* Y-Achse: absolute/relative Häufigkeiten

* X-Achse: kategoriale Variable (UV, wenn Wirkrichtung angenommen)

* Da uns die Achsen für die Darstellung der unterschiedlichen Ausprägungen ausgehen, müssen wir auf Farben zurückgreifen
]

---
class: top, left
### Visualisierung

#### Graphen

##### Zusammenfassung (univariat und bivariat)

```{r echo = F}
df = data.frame(Variable1 = c("Numerisch",
                     "Kategorial",
                     "Kategorial",
                     "Kategorial",
                     "Numerisch",
                     "Kategorial"),
       Variable2 = c("Keine",
                     "Keine",
                     "Numerisch (metrisch)",
                     "Numerisch (ordinal)",
                     "Numerisch",
                     "Kategorial"),
       Graph = c("Histogramm",
                 "Balkendiagramm (Balken = Häufigkeit)",
                 "Balkendiagramm (Balken = Mittelwert)",
                 "Boxplot (Linie = Median)",
                 "Streudiagramm",
                 "Balkendiagramm (Balken = Häufigkeit, Kategorien Variable2 als Farben)"))

kable(df)%>%
  kable_styling(font_size = 18)
```

---
class: top, left
### Visualisierung

#### Graphen

##### Multivariat (mehr als 2 Variablen)

Beispiel:

2 numerische Variablen (AV = Angst, UV = Verschmutzungsintensität) und 1 kategoriale Variable Diagnose (A = Zwangsstörung, B = Keine Zwangsstörung)

```{r echo = F}
set.seed(123)
N = 20
df = data.frame(ID = c(paste0(rep(1:N))),
                Verschmutzungsintensität = round(c(rnorm(N/2, 10, 2), rnorm(N/2, 10, 2))),
                Diagnose = c(rep("A", N/2), rep("B", N/2))
                
)

df$Angst[df$Diagnose == "A"] = 20 + 4 * df$Verschmutzungsintensität[df$Diagnose == "A"] + rnorm(N, 0, 10)
df$Angst[df$Diagnose == "B"] = 5 + 0.4 * df$Verschmutzungsintensität[df$Diagnose == "B"] + rnorm(N, 0, 7)

df$Angst = round(df$Angst)
df2 = df
df = as.data.frame(t(df))
#rownames(df) = NULL
kable(df[,], col.names = NULL)%>%
  kable_styling(font_size = 18)
```

---
class: top, left
### Visualisierung

#### Graphen

##### Multivariat (mehr als 2 Variablen)

Mangels weiterer Achsen (als X und Y) behelfen wir uns mit sogenannten Aesthetics (Farben, etc.)

.pull-left[
.center[
Mit unterschiedlichen Farben und Punktformen:

```{r echo = F, out.width="320px", out.height="300px"}
ggplot(df2, aes(y = Angst, x = Verschmutzungsintensität, colour = Diagnose, shape = Diagnose)) +
geom_point(size = 4) +
  geom_smooth(method = "lm", se = F) +
  labs(y = "Angst") +
  theme_classic() +
  theme(text = element_text(size = 25))
```
]
]
.pull-right[
.center[
Mit unterschiedlichen Facetten:

```{r echo = F, out.width="320px", out.height="300px"}
ggplot(df2, aes(y = Angst, x = Verschmutzungsintensität)) +
geom_point(size = 4) +
  geom_smooth(method = "lm", se = F) +
  labs(y = "Angst") +
  facet_grid(.~Diagnose) +
  theme_classic() +
  theme(text = element_text(size = 25))
```
]
]


---
class: top, left
### Visualisierung

#### Graphen

##### Weitere Graphen (nicht prüfungsrelevant)

.pull-left[
.center[
**Violin Plot** (ähnliche Verwendung wie Boxplot)

```{r echo = F, out.width="320px", out.height="300px"}
ggplot(mtcars, aes(factor(cyl), mpg)) + 
  geom_violin() +
  theme_classic() +
  labs(y = "Symptome", x = "Dosis") +
  theme(text = element_text(size = 25))
```
]
]


.pull-right[
.center[
**Line Graph** (Veränderung über die Zeit bei Messwiederholungen)

```{r echo = F, out.width="320px", out.height="300px"}
ggplot(ChickWeight, aes( x= Time, y= weight, colour = Diet)) +
  stat_summary(fun = "mean", geom = "line") +
  stat_summary(fun = "mean", geom = "point") +
  theme_classic() +
  labs(y = "Symptomreduktion", x = "Zeit", colour = "Gruppe") +
  theme(text = element_text(size = 25))
```
]
]



---
class: top, left
### Take-aways

.full-width[.content-box-gray[

* **Graphen** geben uns einen schnellen Überblick über statistische Ergebnisse

* Nützlich zur schnellen **Exploration** von Daten oder als **Visualisierung einer Hypothese** (im Paper)

* Wir können einzelne Verteilungen (**univariat**) oder Kombinationen von Variablen darstellen (**bi-/multivariat**)

* **Balkendiagramm und Boxplot** eignen sich zur Darstellung von Gruppenunterschieden

* **Vorteile Boxplot:** Median und IQR auch für ordinale Skalen angemessen, zeigt Ausreißer

* **Streudiagramm** eignet sich zur Darstellung von **Merkmalszusammenhängen** zweier numerischer Variablen

* Bei Kombination mehrerer Variablen nutzen wir zusätzlich zu den Achsen **Aesthetics** (Farben, Facetten...)
]
]


