---
title: "Formelsammlung"
subtitle: "Quantitative Methoden I (B.Sc. Psychologie)"
author: "Charlotte Fresenius Hochschule"
date: "`r Sys.Date()`"
output:
  html_document:
    toc: true
    toc_float: true
    toc_depth: 2
    number_sections: false
    theme: flatly
    mathjax: default
  pdf_document:
    toc: true
    toc_depth: 2
header-includes:
  - \usepackage{graphicx}
---

```{r setup, include=FALSE}
knitr::opts_chunk$set(
  echo = FALSE,
  message = FALSE,
  warning = FALSE
)

library(knitr)
library(kableExtra)

# Helper: deutsches Komma + feste Nachkommastellen
fmt_de <- function(x, digits = 4) {
  format(round(x, digits), decimal.mark = ",", nsmall = digits, trim = TRUE)
}

```


---

## 1. Arithmetisches Mittel

$$\bar{x} = \frac{\sum_{i=1}^{n} x_i}{n}$$

---

## 2. Median (Md)

**wenn $n$ gerade:**

$$Md = \frac{x_{\frac{n}{2}} + x_{\frac{n+2}{2}}}{2}$$

**wenn $n$ ungerade:**

$$Md = x_{\frac{n+1}{2}}$$

---

## 3. Varianz und Standardabweichung

Als erwartungstreue Schätzung der Populationsvarianz:

$$\hat{\sigma}^2 = \frac{\sum_{i=1}^{n}(x_i - \bar{x})^2}{n-1} = \frac{QS_1}{df_1}$$

Standardabweichung als Wurzel der Varianz:

$$\hat{\sigma} = \sqrt{\hat{\sigma}^2} = \sqrt{\frac{\sum_{i=1}^{n}(x_i - \bar{x})^2}{n-1}}$$


---

## 4. z-Transformation

$$z_i = \frac{x_i - \bar{x}}{s}$$

---

## 5. Graphische Darstellungen (Boxplot)

### Berechnung der $\alpha$-Quantile

$$
\tilde{x}_\alpha =
\begin{cases}
x_{(l)} & \text{falls } n \cdot \alpha \text{ keine ganze Zahl ist;} \\
& l = \text{die auf } n \cdot \alpha \text{ folgende ganze Zahl} \\[6pt]
\dfrac{x_{(l)} + x_{(l+1)}}{2} & \text{falls } n \cdot \alpha \text{ eine ganze Zahl ist;} \\
& l = n \cdot \alpha
\end{cases}
$$

### Berechnung des Interquartilabstandes (IQR)

$$q_A = \tilde{x}_{0{,}75} - \tilde{x}_{0{,}25}$$

---

## 6. Wahrscheinlichkeiten

### Additionstheorem

**6.1: A und B sind disjunkt**

$$p(A \cup B) = p(A) + p(B)$$

**6.2: A und B sind nicht disjunkt**

$$p(A \cup B) = p(A) + p(B) - p(A \cap B)$$

### Multiplikationstheorem

**6.3: A und B sind unabhängig voneinander**

$$p(A \cap B) = p(A) \cdot p(B)$$

**6.4: A und B sind voneinander abhängig**

$$p(A \cap B) = p(A|B) \cdot p(B)$$

$$p(A \cap B) = p(B|A) \cdot p(A)$$

### Bedingte Wahrscheinlichkeiten

**6.5:**

$$p(A|B) = \frac{p(A \cap B)}{p(B)}$$

$$p(B|A) = \frac{p(A \cap B)}{p(A)}$$

---

## 7. Binomialverteilung

$$f(X = k \mid N; p) = \binom{N}{k} \cdot p^k \cdot q^{N-k} \quad \text{für } k = 0, 1, \dots, \infty$$

$$E[X] = np \qquad \sigma^2 = np(1-p)$$

### Binomialverteilung mit NV-Approximation

$$z = \frac{K - \mu}{\sigma} = \frac{K - np_0}{\sqrt{np_0(1 - p_0)}}$$

---

## 8. Poisson-Verteilung

$$P(X = k) = \frac{\lambda^k e^{-\lambda}}{k!} \quad \text{für } k = 0, 1, \dots, \infty$$

$$E[X] = \lambda \qquad \sigma^2 = \lambda$$

---

## 9. $\alpha$-Fehler Adjustierung nach Bonferroni

$$\alpha_{adj} = 1 - (1 - \alpha)^{1/k}$$

---

## 10. Normalverteilung

Bestimmt durch den Mittelwert und die Standardabweichung $N(\mu, \sigma^2)$, da die Dichtefunktion bekannt ist:

$$\phi(x) = \frac{1}{\sigma \sqrt{2\pi}} e^{-\frac{1}{2}\left(\frac{x - \mu}{\sigma}\right)^2}$$

---

## 11. $\chi^2$-Verteilung

$$\chi_n^2 = \sum_{i=1}^{n} z_i^2$$

---

## 12. F-Verteilung

$$F(n_1, n_2) = \frac{\left(\dfrac{\chi_{n_1}^2}{n_1}\right)}{\left(\dfrac{\chi_{n_2}^2}{n_2}\right)}$$

---

## 13. Stichprobentests (je nach Bedingung)

$$z = \frac{\bar{x} - \mu}{\frac{\sigma}{\sqrt{n}}} \sim N(0, 1)$$

$$t = \frac{\bar{x} - \mu}{\frac{\hat{\sigma}}{\sqrt{n}}} ; df = n-1$$

---

## 14. Stichprobenkennwerteverteilung, Konfidenzintervall des Mittelwerts

**KI für $\mu$ einer $N(\mu, \sigma^2)$-Variable bei bekannter $\sigma^2$:**

$$\mu_{1,2} = \bar{x} \pm z_{1 - \frac{\alpha}{2}} \cdot \frac{\sigma}{\sqrt{n}}$$

**KI für $\mu$ einer $N(\mu, \sigma^2)$-Variable bei unbekannter $\sigma^2$:**

$$\mu_{1,2} = \bar{x} \pm t_{1 - \frac{\alpha}{2}} \cdot \frac{\hat{\sigma}}{\sqrt{n}}; \quad df = n - 1$$

---

## 15. t-Test

### Ein-Stichproben t-Test

$$t = \frac{\bar{x} - \mu}{\frac{\hat{\sigma}}{\sqrt{n}}} ; df = n-1$$

### t-Test für unabhängige Stichproben

$$t = \frac{\bar{x}_1 - \bar{x}_2}{\sqrt{\dfrac{(n_1 - 1) \cdot \hat{\sigma}_1^2 + (n_2 - 1) \cdot \hat{\sigma}_2^2}{(n_1 - 1) + (n_2 - 1)} \left(\dfrac{1}{n_1} + \dfrac{1}{n_2}\right)}}; \quad df = n_1 + n_2 - 2$$

### t-Test für abhängige Stichproben

$$\bar{x}_d = \frac{\sum_{i=1}^{n} d_i}{n} \qquad \hat{\sigma}_{\bar{x}_d} = \frac{\hat{\sigma}_d}{\sqrt{n}}$$

$$\hat{\sigma}_d = \sqrt{\frac{\sum_{i=1}^{n}(d_i - \bar{x}_d)^2}{n - 1}} \qquad t_{emp} = \frac{\bar{x}_d}{\hat{\sigma}_{\bar{x}_d}}; \quad df = n - 1$$

### t-Test für unabhängige Stichproben (Welch-Korrektur)

Näherungslösung bei Verletzung der Varianzhomogenität:

$$t_{Welch} = \frac{\bar{x}_1 - \bar{x}_2}{\sqrt{\dfrac{\hat{\sigma}_1^2}{n_1} + \dfrac{\hat{\sigma}_2^2}{n_2}}}$$

Korrektur der Freiheitsgrade:

$$df = \frac{\left(\dfrac{\hat{\sigma}_1^2}{n_1} + \dfrac{\hat{\sigma}_2^2}{n_2}\right)^2}{\dfrac{\left(\dfrac{\hat{\sigma}_1^2}{n_1}\right)^2}{n_1 - 1} + \dfrac{\left(\dfrac{\hat{\sigma}_2^2}{n_2}\right)^2}{n_2 - 1}}$$

Korrigierte $df$ werden auf die nächste ganze Zahl abgerundet.


---

## 16. Varianzhomogenitätsprüfung

$$F = \frac{\hat{\sigma}_1^2}{\hat{\sigma}_2^2} \quad \text{mit } (n_1 - 1) \text{ und } (n_2 - 1) \text{ Freiheitsgraden}$$

---

## 17. Korrelation

### Kovarianz: cov(x, y)

Erwartungstreue Schätzung der Population:

$$\widehat{cov}(x, y)_{Pop} = \frac{\sum_{i=1}^{n}(x_i - \bar{x}) \cdot (y_i - \bar{y})}{n - 1}$$

### Pearson-Korrelationskoeffizient

$$r_{xy} = \frac{cov_{emp}}{cov_{max}} = \frac{cov_{x,y}}{\hat{\sigma}_x \cdot \hat{\sigma}_y} = \frac{\sum_{i=1}^{n}(x_i - \bar{x}) \cdot (y_i - \bar{y})}{(n - 1) \cdot \hat{\sigma}_x \cdot \hat{\sigma}_y}$$

### Signifikanzprüfung Korrelation

**$\rho = 0$ ?**

$$t = \frac{r \cdot \sqrt{N - 2}}{\sqrt{1 - r^2}}; \quad df = N - 2$$

**$\rho = a$ ?**

$$z_{emp} = \frac{Z_r - \mu_Z}{\sigma_Z} = \frac{Z_r - Z_a}{\sqrt{\dfrac{1}{N - 3}}}$$

### Rangkorrelation / Spearman-Korrelationskoeffizient

$$r_s = 1 - \frac{6 \cdot \sum_{i=1}^{n} d_i^2}{N \cdot (N^2 - 1)}$$

**$\rho_s = 0$ ?**

$$t = \frac{r \cdot \sqrt{N - 2}}{\sqrt{1 - r^2}}; \quad df = N - 2$$

---

## 18. $\chi^2$-Verfahren

### Voraussetzungen

**Eindimensional:**

- $df = 1$: $f_{e_i} \geq 10$
- $df > 1$: $f_{e_i} > 5$

**Zweidimensional:**

- $df = 1$: $f_{e_i} > 5$
- $1 < df < 5$: $f_{e_i} \geq 2$
- $5 \leq df$: $f_{e_i} \geq 1$ und in höchstens 20 % aller Zellen $f_{e_i} \leq 5$

### Eindimensionaler $\chi^2$-Test

**Erwartete Häufigkeiten unter Gleichverteilungsannahme** ($k$ Stufen, $N$ Beobachtungen):

$$f_{e_1} = f_{e_2} = \dots = f_{e_k} = \frac{N}{k}$$

**Erwartete Häufigkeiten unter theoretisch begründeter Verteilung** (mit angenommener Auftretenswahrscheinlichkeit $p_i$):

$$f_{e_i} = N \cdot p_i$$

**$\chi^2$-Wert:**

$$\chi^2 = \sum_{i=1}^{k} \frac{(f_{b_i} - f_{e_i})^2}{f_{e_i}} \quad \text{mit } df = k - 1$$

**Effektstärke:**

$$\hat{w}^2 = \frac{\chi^2}{N}$$

### Zweidimensionaler $\chi^2$-Test (Kontingenztafeln, $k \times l$)

**Randhäufigkeiten** (relative Häufigkeit der Merkmalsausprägungen):

$$p_i = \frac{n_i}{N}, \quad p_j = \frac{n_j}{N}$$

**Erwartete Häufigkeiten unter Annahme der $H_0$** (stochastische Unabhängigkeit):

$$f_{e_{ij}} = p_i \cdot n_j \quad \text{bzw.} \quad f_{e_{ij}} = p_j \cdot n_i$$

Beide Formeln führen zum selben Ergebnis und lassen sich überführen in:

$$f_{e_{ij}} = \frac{n_i \cdot n_j}{N} = \frac{\text{Zeilensumme} \cdot \text{Spaltensumme}}{N}$$

**$\chi^2$-Wert:**

$$\chi^2 = \sum_{i=1}^{k} \sum_{j=1}^{l} \frac{(f_{b_{ij}} - f_{e_{ij}})^2}{f_{e_{ij}}} \quad \text{mit } df = (k-1) \cdot (l-1)$$

**Effektstärke (Cramer's Index):**

$$CI = \sqrt{\frac{\chi^2}{N \cdot (R - 1)}} \quad \text{mit } R = \min(k; l)$$

### 4-Felder $\chi^2$-Test

$$\chi^2_{emp} = \frac{N \cdot (a \cdot d - b \cdot c)^2}{(a + b) \cdot (c + d) \cdot (a + c) \cdot (b + d)}$$

|       | $B_1$   | $B_2$   | $\sum$  |
|-------|---------|---------|---------|
| $A_1$ | $a$     | $b$     | $(a+b)$ |
| $A_2$ | $c$     | $d$     | $(c+d)$ |
| $\sum$| $(a+c)$ | $(b+d)$ | $N$     |

**Effektstärke (Phi-Koeffizient):**

$$\phi = \frac{a \cdot d - b \cdot c}{\sqrt{(a+b) \cdot (c+d) \cdot (a+c) \cdot (b+d)}}$$

---

## 19. Wilcoxon-Test

- $T_{-}$ = Summe der Ränge mit negativen Vorzeichen
- $T_{+}$ = Summe der Ränge mit positiven Vorzeichen

$$T_{+} + T_{-} = \frac{n \cdot (n + 1)}{2}$$

Bei großem $n$ ($n > 25$) geht die T-Verteilung in eine Normalverteilung über:

$$\mu(T) = \frac{n \cdot (n + 1)}{4}$$

$$\sigma_T^2 = \frac{n \cdot (n + 1) \cdot (2n + 1)}{24}$$

$$z_T = \frac{T - \mu(T)}{\sigma_T}$$

---

## 20. U-Test

$T_1$ und $T_2$ ergeben sich als Rangplatzsummen der Stichproben $S_1$ und $S_2$.

$$U_1 = n_1 \cdot n_2 + \frac{n_1 \cdot (n_1 + 1)}{2} - T_1$$

$$U_2 = n_1 \cdot n_2 + \frac{n_2 \cdot (n_2 + 1)}{2} - T_2 \quad \text{oder} \quad U_2 = (n_1 \cdot n_2) - U_1$$

Bei großem $n_1$ oder $n_2 > 10$ nähert sich die U-Werte-Verteilung der Normalverteilung an:

$$\mu_U = \frac{n_1 \cdot n_2}{2}$$

$$\sigma_U = \sqrt{\frac{n_1 \cdot n_2 \cdot (n_1 + n_2 + 1)}{12}}$$

$$z_U = \frac{U - \mu_U}{\sigma_U}$$

---

## 21. Fisher's Z-Transformation für $r$

$$Z_r = \frac{1}{2} \cdot \ln\left(\frac{1 + r}{1 - r}\right)$$

---


## 22. Effektgrößen

### Cohen's $d$

$$d = \frac{|\mu_1 - \mu_2|}{\sigma}$$

### Cohen's $d$ mit gepoolter Standardabweichung (gleich großes $n$)

$$d = \frac{\bar{x}_1 - \bar{x}_2}{\sqrt{\dfrac{s_1^2 + s_2^2}{2}}}$$

### Cohen's $d$ berechnet aus der t-Statistik

$$d = \frac{2t}{\sqrt{df}}$$

### Umrechnung von Cohen's $d$ in den Korrelationskoeffizienten $r$

$$r = \sqrt{\frac{d^2}{d^2 + \dfrac{(n_1 + n_2)^2 - 2 \cdot (n_1 + n_2)}{n_1 \cdot n_2}}}$$

### Hedge's $g$

$$g = \frac{\bar{x}_1 - \bar{x}_2}{\sqrt{\dfrac{(n_1 - 1) \cdot s_1^2 + (n_2 - 1) \cdot s_2^2}{n_1 + n_2 - 2}}}$$

### Glass' $\Delta$

$$\Delta = \frac{\bar{x}_1 - \bar{x}_2}{\sigma_{control}}$$

---

\newpage


## Tabelle A: Standardnormalverteilung

```{r tab-z, echo=FALSE}
z_rows <- seq(0, 3.0, by = 0.1)
z_cols <- seq(0, 0.09, by = 0.01)

z_tab <- outer(z_rows, z_cols, function(r, c) pnorm(r + c))
z_tab_chr <- fmt_de(z_tab, 4)
dim(z_tab_chr) <- dim(z_tab)

rownames(z_tab_chr) <- fmt_de(z_rows, 2)
colnames(z_tab_chr) <- fmt_de(z_cols, 2)

kbl(z_tab_chr,
    align = "c",
    booktabs = TRUE,
    caption = "Verteilungsfunktion der Standardnormalverteilung",
    linesep = "") |>
  kable_styling(latex_options = c("hold_position", "scale_down"),
                bootstrap_options = c("striped", "condensed"),
                full_width = FALSE) |>
  add_header_above(c("z-Wert" = 1, "Zweite Dezimalstelle des z-Wertes" = 10))
```

*Beispiel:* $P(z \leq 1{,}52) = 0{,}9357$. Die Flächenanteile für negative $z$-Werte ergeben sich nach $P(-z) = 1 - P(z)$.

\newpage

## Tabelle C: t-Verteilung

```{r tab-t, echo=FALSE}
t_df    <- c(1:30, 40, 60, 120, Inf)
t_quant <- c(0.55, 0.60, 0.65, 0.70, 0.75, 0.80, 0.85,
             0.90, 0.95, 0.975, 0.990, 0.995, 0.9995)

# t-Werte (Inf-Zeile = z-Werte)
t_tab <- sapply(t_quant, function(p) qt(p, t_df))
t_tab[is.infinite(t_df), ] <- qnorm(t_quant)

# Kritische r-Werte für zweiseitige Korrelations-Tests
r_crit <- function(alpha, df) {
  if (is.infinite(df)) return(NA_real_)
  tc <- qt(1 - alpha / 2, df)
  tc / sqrt(tc^2 + df)
}
r_05 <- sapply(t_df, function(d) r_crit(0.05, d))
r_01 <- sapply(t_df, function(d) r_crit(0.01, d))

t_full <- cbind(t_tab, r_05, r_01)
t_chr  <- fmt_de(t_full, 3)
dim(t_chr) <- dim(t_full)
t_chr[is.na(t_full)] <- ""

rownames(t_chr) <- ifelse(is.infinite(t_df), "z", as.character(t_df))
colnames(t_chr) <- c(fmt_de(t_quant, 3), "$r_{0{,}05}$", "$r_{0{,}01}$")

kbl(t_chr,
    align = "c",
    booktabs = TRUE,
    escape = FALSE,
    caption = "Verteilungsfunktion der t-Verteilungen und zweiseitige Signifikanzgrenzen für Produkt-Moment-Korrelationen",
    linesep = "") |>
  kable_styling(latex_options = c("hold_position", "scale_down"),
                bootstrap_options = c("striped", "condensed"),
                full_width = FALSE) |>
  add_header_above(c("df" = 1, "Fläche" = 13, "Korrelation" = 2))
```

*Hinweis:* Die Flächenanteile für negative $t$-Werte ergeben sich nach $P(-t_{df}) = 1 - P(t_{df})$.

\newpage

## Tabelle D: F-Verteilung

```{r tab-f-setup, echo=FALSE, include=FALSE}
# Nenner-df gemäß Original-Formelsammlung (mit Sprüngen ab 20)
nenner_df_full <- c(1:20, 22, 24, 26, 28, 30, 40, 60, 120, 200, Inf)
flachen        <- c(0.75, 0.90, 0.95, 0.99)
zahler_links   <- 1:12
zahler_rechts  <- c(15, 20, 25, 30, 40, 50, 60, 100, 120, 200, 500, Inf)

# Aufteilung der Nenner-df auf drei Bereiche (analog zum Original)
nenner_A <- c(1:11)
nenner_B <- c(12:20, 22, 24, 26)
nenner_C <- c(28, 30, 40, 60, 120, 200, Inf)

build_f <- function(zahler, nenner, alphas) {
  out <- list()
  for (nd in nenner) {
    for (a in alphas) {
      row <- sapply(zahler, function(zd) {
        zd_use <- if (is.infinite(zd)) 1e6 else zd
        nd_use <- if (is.infinite(nd)) 1e6 else nd
        qf(a, zd_use, nd_use)
      })
      out[[length(out) + 1]] <- c(
        Nenner = ifelse(is.infinite(nd), "∞", as.character(nd)),
        Fläche = fmt_de(a, 2),
        fmt_de(row, 2)
      )
    }
  }
  do.call(rbind, out)
}

render_f <- function(zahler, nenner, alphas, caption) {
  ftab <- build_f(zahler, nenner, alphas)
  colnames(ftab) <- c("Nenner-df", "Fläche",
                      ifelse(is.infinite(zahler), "∞", as.character(zahler)))
  kbl(ftab,
      align = "c",
      booktabs = TRUE,
      longtable = TRUE,
      caption = caption,
      escape = FALSE,
      linesep = "",
      row.names = FALSE) |>
    kable_styling(latex_options = c("repeat_header", "scale_down"),
                  bootstrap_options = c("striped", "condensed"),
                  full_width = FALSE,
                  font_size = 8) |>
    add_header_above(c(" " = 2, "Zähler-df" = length(zahler))) |>
    landscape()
}
```

### Nenner-df 1–11, Zähler-df 1–12

```{r tab-f1, echo=FALSE}
render_f(zahler_links, nenner_A, flachen,
         "Verteilungsfunktion der F-Verteilungen (Nenner-df 1 bis 11, Zähler-df 1 bis 12)")
```

\newpage

### Nenner-df 1–11, Zähler-df 15–∞

```{r tab-f2, echo=FALSE}
render_f(zahler_rechts, nenner_A, flachen,
         "Verteilungsfunktion der F-Verteilungen (Nenner-df 1 bis 11, Zähler-df 15 bis $\\infty$)")
```

\newpage

### Nenner-df 12–26, Zähler-df 1–12

```{r tab-f3, echo=FALSE}
render_f(zahler_links, nenner_B, flachen,
         "Verteilungsfunktion der F-Verteilungen (Nenner-df 12 bis 26, Zähler-df 1 bis 12)")
```

\newpage

### Nenner-df 12–26, Zähler-df 15–∞

```{r tab-f4, echo=FALSE}
render_f(zahler_rechts, nenner_B, flachen,
         "Verteilungsfunktion der F-Verteilungen (Nenner-df 12 bis 26, Zähler-df 15 bis $\\infty$)")
```

\newpage

### Nenner-df 28–∞, Zähler-df 1–12

```{r tab-f5, echo=FALSE}
render_f(zahler_links, nenner_C, flachen,
         "Verteilungsfunktion der F-Verteilungen (Nenner-df 28 bis $\\infty$, Zähler-df 1 bis 12)")
```

\newpage

### Nenner-df 28–∞, Zähler-df 15–∞

```{r tab-f6, echo=FALSE}
render_f(zahler_rechts, nenner_C, flachen,
         "Verteilungsfunktion der F-Verteilungen (Nenner-df 28 bis $\\infty$, Zähler-df 15 bis $\\infty$)")
```

\newpage

## Tabelle B: $\chi^2$-Verteilung

```{r tab-chi, echo=FALSE}
chi_df    <- c(1:30, 40, 50, 60, 70, 80, 90, 100)
chi_quant <- c(0.90, 0.95, 0.975, 0.99, 0.995, 0.999)

chi_tab <- sapply(chi_quant, function(p) qchisq(p, chi_df))
chi_chr <- fmt_de(chi_tab, 3)
dim(chi_chr) <- dim(chi_tab)

rownames(chi_chr) <- as.character(chi_df)
colnames(chi_chr) <- fmt_de(chi_quant, 3)

kbl(chi_chr,
    align = "c",
    booktabs = TRUE,
    caption = "Verteilungsfunktion der $\\chi^2$-Verteilungen (rechtsseitige Quantile)",
    escape = FALSE,
    linesep = "") |>
  kable_styling(latex_options = c("hold_position"),
                bootstrap_options = c("striped", "condensed"),
                full_width = FALSE) |>
  add_header_above(c("df" = 1, "Fläche (links der Grenze)" = 6))
```
